【裁判字號】    89,台上,4717
【裁判日期】    890810
【裁判案由】    侵占
【裁判全文】
最高法院刑事判決                              八十九年度台上字第四七一七號
    上訴人  甲○○
右上訴人因侵占案件，不服台灣高等法院中華民國八十七年五月二十八日第二審更審
判決（八十六年度上更(一)字第五九七號，起訴案號：台灣板橋地方法院檢察署八十三
年度偵字第一七四○○號），提起上訴，本院判決如左：
    主  文
原判決撤銷，發回台灣高等法院。
    理  由
本件原判決認定上訴人甲○○係台北市○○○路○段十三號新光產物保險股份有限公
司（下稱新光公司）之保險業務員，平日以招攬汽車保險及收取保險費為其業務，因
缺錢花用，竟意圖為自己不法之所有，並基於概括之犯意，於民國八十二年間，連續
將其負責經辦之台北市匯豐汽車股份有限公司（下稱匯豐汽車公司）、大宇汽車股份
有限公司（下稱大宇汽車公司）、南陽汽車股份有限公司（下稱南陽汽車公司）等大
宗汽車保險業務及向其他客戶個別招攬汽車保險所收取之保險費共三百零七筆，合計
新台幣（下同）二百七十六萬八千七百九十元，予以侵占入己（客戶名稱、保險費金
額、甲○○經辦部分及代號，均如原判決附表一所載）等情。因而維持第一審論處上
訴人連續意圖為自己不法之所有，而侵占對於業務上所持有之物罪刑之判決，駁回上
訴人在第二審之上訴，固非無見。
惟查(一)有罪判決書之事實一欄，為判斷其適用法令當否之準據，法院應將依職權認定
與論罪科刑有關之事實，翔實記載，然後於理由內逐一說明其憑以認定之證據，並使
事實認定與理由說明，互相適合，方為合法。倘事實認定與理由說明，不相一致，或
事實與理由之記載，前後齟齬，按諸刑事訴訟法第三百七十九條第十四款後段規定，
均屬判決理由矛盾之當然違背法令。原判決事實認定上訴人侵占之保險費合計二百七
十六萬八千七百九十元，惟於理由欄記載上訴人犯罪之證據時，所引用之證據，證人
即新光公司保全部襄理鄭慶仁於第一審法院所證述：「被告在離職前所經手之保險費
，經由電腦資料顯示，共有四百多萬元尚未清理，經向被告詢問後，被告簽立切結書
表示同意於八十二年十二月七日前處理完竣，但屆期被告僅繳回部分保險費，猶有三
百餘萬元未入帳，而經新光公司向客戶查詢結果，客戶均表示保險費已交給被告，故
才認被告已將其收取之保險費侵吞並提出本件告訴」；及上訴人於八十二年十一月二
十四日所書立切結書，承認其經收之汽車保險費四百多萬元簽收未出單之強制卡五十
一張云云。所指上訴人侵占之金額為三百餘萬元，或四百餘萬元（見原判決理由二）
。事實認定與理由說明，不相一致，已有判決理由矛盾之當然違背法令。(二)上訴人辯
稱其為招攬客戶，先在要保書上蓋章出單，嗣該客戶未繳交保險費，故發生保險費之
差額云云。依原判決理由五所載，原審採信證人余清水所證：「部分汽車要辦貸款，
要先在保險收據蓋章才能辦理，故有先蓋章之情形，大宗保險由保險代理人代收，故
自己要負擔風險」（見原審上訴卷第五十九頁、六十頁）。證人李玉雲證稱：「業務
員有時為了招攬客戶會先將收據、保單先交給客戶，要保書已蓋章不一定表示保險費
已收，……被告拿回來的要保書，有的有蓋章，有的沒有蓋，後來公司規定才要蓋章
，公司要查帳是誰收的，我們只製作保單，保費有沒有收，我們不管，……我們可以
先出單，再收費」（見原審上訴卷第七十九頁、更(一)卷第一三四頁）。及證人鄭慶仁
證稱：「若已出單，客戶不保，若可以收回收據，我們可以註銷，若保單收不回來，
我們可以發文給客戶註銷，由我們保全部先發函催收，若一星期客戶仍未收費，我們
會由營業部以存證信函通知解約，但有時客戶會表示保費已交，我們無法註銷」（見
第一審卷第八十四頁背面）各等語。似認新光公司之業務員為招攬客戶，有部分保險
費尚未收取，要保書已蓋章先出單，而保險費並非全由業務員收取，部分是由保險代
理人代收，有一些保單新光公司未收取費用，因客戶表示保險費已交，公司無法註銷
之情形。如此，上訴人所辯尚非全無研求之餘地，原審採信上揭證人所證，又謂上訴
人所辯違背經驗法則，自有理由矛盾之違誤。(三)當事人聲請調查之證據，若於待證之
事實確有重要關係，而又非不易調查或不能調查者，則為明瞭案情起見，自應盡職權
能事，踐行調查之程序，否則即係審判期日應行調查之證據而未予調查，其判決即難
謂非違法。上訴人辯稱原判決附表編號三○七部分，經手人是「郭秀瑜」，收費是「
宏穎：余先生」；編號一二六、一二七、一二九之經手人是「楊仲孝」；編號二六三
，收費員是「陳××」（見更(一)卷第九十八頁背面、第九十九頁）。上揭保險費是否
由上訴人經手，與上訴人所應成立之罪名至有關聯，原審對於上揭與待證事實有重要
關係，在客觀上又非不易調查之證據，未予調查，遽行判決，亦有應於審判期日調查
之證據而未予調查之違法。以上或為上訴意旨所指摘，或為本院得依職權調查之事項
，應認原判決仍有撤銷發回更審之原因。原判決不另諭知無罪部分，基於審判不可分
之原則，併予發回。又本件雖係刑事訴訟法第三百七十六條第三款所列之案件，惟於
修正刑事訴訟法施行前，原得上訴於第三審法院，且已繫屬於法院，依刑事訴訟法施
行法第五條第一項規定，仍應依施行前之法定程序終結之，附此明。
據上論結，應依刑事訴訟法第三百九十七條、第四百零一條，判決如主文。
中      華      民      國    八十九    年      八      月      十      日
                              最高法院刑事第三庭
                                  審判長法官  陳  錫  奎
                                        法官  洪  清  江
                                        法官  吳  昆  仁
                                        法官  李  伯  道
                                        法官  陳  世  雄
      右正本證明與原本無異
                                              書  記  官
中      華      民      國    八十九    年      八      月     十五     日


司法院資訊處製作；財團法人民間司法改革基金會備份。
